【裁判字號】    89,交自,33
【裁判日期】    900109
【裁判案由】    過失傷害
【裁判全文】
臺灣臺中地方法院刑事判決                          八十九年度交自字第三三號
    自  訴  人  丁○○
    法定代理人  丙○○
    自  訴  人  乙○○
    共      同
    被      告  己○○
    選任辯護人  徐文宗
    被      告  庚○○
    選任辯護人  江銘粟
    被      告  戊○○
右列被告因業務過失傷害等案件，經自訴人提起自訴，及檢察官移送併辦（八十九年
度偵字第一四一八一號），本院判決如左：
    主  文
己○○、庚○○、戊○○均無罪。
    理  由
一、自訴意旨略以：被告己○○係交通部公路局第二區工程處臺中工務段（下簡稱台
    中工務段）人員，臺中縣大雅鄉○○路道路拓寬工程，為其主管業務。庚○○係
    中華電信股份有限公司臺灣中區電信分公司豐原營運處（下簡稱中華電信豐原營
    運處）副經理兼代經理，電桿設置工程，為其主管業務。臺中縣大雅鄉○○路道
    路於中山路一七之二三號弘昆螺絲行前道路減縮，且於道路減縮處設置編號八張
    犁枝１８ＡＦ１號電桿，依慣例理應設置道路減縮之交通警告標誌，且將聳立於
    道路減縮處之電信局電桿遷移，以免危及依規定行駛慢車道之機車騎士安全，詎
    被告己○○、庚○○二人，均應注意能注意，而被告己○○竟疏未注意應於該道
    路減縮處設置警告標誌、反光標誌、及緩和區間線；被告庚○○疏未注意應將該
    電線桿遷移。另被告戊○○應注意不得有利用道路放置足以妨礙交通之物品，對
    其土地上之建築物或其他工作物之設置或保管應注意維護，使其沒有欠缺，竟亦
    疏於注意而私設鐵絲網圍籬，且凸出之鉤籬占用機車道。適於民國八十九年一月
    二日十八時許，有自訴人丁○○騎乘車牌號碼ＮＷＭ─二五六號機車後搭載自訴
    人乙○○，沿臺中縣大雅鄉○○路由臺中市西屯區往大雅鄉方向行駛，途經前揭
    道路縮減處，因被告己○○未設立警告、反光標誌、繪製緩和區間線，而不知該
    處道路縮減，致為戊○○所設置已破損卻凸出占用機車道之鐵網圍籬鉤籬勾住，
    機車因而失控，復往前衝撞立於該處亦設置不當之電桿後，人車倒地，自訴人丁○○受有右手第四指掌骨骨折、面部及右膝裂傷之傷害；自訴人乙○○受有頭部
    外傷，流鼻血，兩側顴骨、上顎骨、鼻骨、下顎骨骨折，多處顏面外傷，右側股
    骨骨折之傷害。因認被告己○○、庚○○涉犯刑法第二百八十四條第二項前段業
    務過失傷害罪嫌，被告戊○○涉犯刑法第二百八十四條第一項前段過失傷害罪嫌
    云云。
二、按犯罪事實應依證據認定之，無證據不得推定其犯罪事實；不能證明被告犯罪或
    其行為不罰者，應諭知無罪之判決。刑事訴訟法第一百五十四條、第三百零一條
    第一項分別定有明文。又認定不利於被告之事實須依積極證據，苟積極證據不足
    為不利於被告事實之認定時，即應為有利於被告之認定，更不必有何有利之證據
    。且告訴人之指訴係以使被告受刑事訴追為目的，是其陳述是否與事實相符，仍
    應調查其他證據以資審認（最高法院三十年上字第八一六號、五十二年台上字第
    一三００號判例參照）。
三、本件自訴人自訴被告己○○、庚○○、戊○○三人分別涉犯業務過失傷害、過失
    傷害犯行，無非以被告己○○主管道路工程業務，未善盡交通安全設施設置義務
    ；被告庚○○主管電信業務，疏未依慣例將設置不當之電線桿遷移；被告戊○○
    占用車道私設圍籬妨害交通為其論據。訊據被告己○○、庚○○、戊○○均堅決
    否認對於自訴人丁○○、乙○○所受之傷害何過失犯行，被告己○○辯稱：肇事
    地點為都市○○○○道路寬度變化銜接處，都市○○○道路寬度為二十公尺，為
    配合銜接都市○○○道路寬路十二公尺，故總車道數只劃設二汽車車道及二機車
    專用道，主要是讓車輛行駛至銜接處能順暢，機車能直接進入都市計劃區○○○○○道，並已依道路交通標誌、標線、號誌設置規則第二十八條規定，於事故路
    段路寬變化前二百公尺處設置有右側路段縮減用之「警８」警告標誌乙面，並於
    事故發生地點前一百公尺車道區內，依第一百五十四條第二項及第四項之規定，
    分別劃設減速標線及「慢」字警告標線，警告路人注意道路縮減及減速慢行，以
    維行車安全，另因道路未縮減固無從設置反光標誌及緩和區間線，且肇事路段設
    置有路燈照明設施，平時亦有派員經常巡查維護，固管理上並無失當等語；被告
    庚○○固承認有於上開地點設置電線桿之情事，然辯稱：係依規定將系爭電桿設
    於事故地點，且已設立很久，系爭電線桿距離自訴人機車撞擊點之鐵絲網約九公
    尺，距離路面縮減處（及機車專用道終點）更達十公尺，並非位於路面縮減處，
    而係立於車道線以外靠水溝邊，系爭電線桿並漆有黃黑相間之警告標誌，合乎工
    程規範云云；戊○○固不諱言有於右揭地點設置鐵網圍籬，然辯稱：伊係在伊所
    有之私人土地內架設鐵絲網圍籬，未佔用水溝及慢車道，係自訴人丁○○騎乘機
    車於事故發生當時猛烈撞擊始致撕裂，自訴人之家屬前往事故現場拍照採證時，
    將伊破損之鐵絲網圍籬拉出伊之土地至慢車道拍照，且事故發生當時現場附近即
    有路燈，視線很清楚，係自訴人丁○○車速過快致肇事等語。經查：
（一）事故發生地點之路段確因都市計劃區域內外之分而有路面寬度減縮情事，惟工
      務段於事故路段路寬變化前約二百公尺處業已設置有右側路段縮減用之「警８
      」警告標誌乙面（警告前二百公尺右道終止），該警告標誌旁設有路燈，夜間
      有照明足以辨識，又肇事地點設有路燈照明設施，夜間有照明視線良好。另於
      事故發生地點前一百公尺車道區○○○○道上劃設減速標線及「慢」字警告標
      線、機車道上劃設減速標線，警告路人注意路面縮減及減速慢行等情，業據被
      告己○○陳明在卷，且提出照片六張為證，並有本院諭知台中縣豐原警察局馬
      岡派出所甲○○警員於八十九年十一月一日補繪之道路交通事故調查報告表，
      及本院於八十九年十二月十四日履勘現場，製有勘驗筆錄各一份在卷可稽。是
      工務段就肇事路段之交通安全警示設施，業依規定設置警告標誌，於管理上盡
      其交通設施設置及養護管理之責。
（二）次按道路交通標誌標線號誌設置規則第一百五十五條第一項規定：路寬變更線
      用以警告車輛駕駛人路寬縮減或車道數減少，應謹慎行車，並禁止超車，其線
      型為雙黃實線或黃虛線與黃實線線寬與間隔均為十公分。第二項規定：路面由
      寬而窄之間，以緩和區間線連接之，緩和區○○○段需加繪直線，路寬縮減起
      點端直線長度至少為安全停車視距；路寬減縮終點端直線長度至少為二十公尺
      。第三項規定：本標線應配合設置車道縮減標誌，設置圖例如左（詳附件一）
      。本件都市○○區○○道路寬度為二十公尺，都市○○區○○道路寬度為十二
      公尺，為配合銜接，都市○○區○○道路僅設置二汽車車道、二機車專用道（
      單向為一汽車車道；一機車專用道），都市計劃區域外設置機車專用道之指示
      路面外側邊緣界線之路邊邊線（白實線），於都市○○○○道路銜接處前即未
      再繼續繪製，以便銜接都市計劃內之混合車道，於都市計劃內僅設置二車道（
      單向一車道），及單側車道路邊白色實線外仍有可供約一˙五公尺可供行走道
      路，亦即都市計劃外機車專用道雖未於都市計劃內繼續標示設置機車專用道，
      然車道仍繼續往前延伸，並無縮減，有現場日間全貌照片及前揭道路交通事故
      調查報告表，本院勘驗筆錄可憑，是都市計劃內、外車道得以銜接繼續延伸，
      工務段自無需於機車專用道終止處繪製停止線，且道路交通標誌標線號誌設置
      規則並無機車專用道終止線規定，是自訴人指述被告己○○應繪製機車專用道
      終止線云云，於法無據。從而，本件肇事地點並無如附件一圖例所示，足以繪
      製緩和區間線、設置反光標誌之情事，被告己○○辯稱車道並無縮減，工務段
      依道路交通標誌標線號誌設置規則第一百五十五條規定無從設置緩和區間線、
      反光標誌等情，應可採信。
（三）被告戊○○辯稱其設置之鐵絲網圍籬並無破損，且該設置鐵絲網處為其本人私
      有土地，至於現場照片中部分撕裂於排水溝尚之圍籬鐵絲係其設於自有土地上
      之圍籬，遭自訴人丁○○騎乘機車撞及始撕裂等情，業據被告戊○○提出地籍
      圖及土地登記簿謄本各一份在卷可參。又卷附警方拍攝現場照片中，有八十九
      年一月二日肇事當晚所拍攝，及事發後八十九年一月四日會同自訴人補攝之現
      場照片。而依肇事當晚警方拍攝照片所示，被告戊○○設置鐵絲網圍籬破損撕
      裂凸出於圍籬外之路邊水溝蓋上，並未凸出至慢車道上。且證人甲○○警員到
      庭證稱：本件係接獲民眾報案後到場處理，機車騎士和乘客均已送醫，現場只
      剩機車，我於接獲報案後約十分鍾到場，現場有無移動我不清楚，我到場時被
      告三人均不在場，當晚即八十九年一月二日晚上有拍照，拍照時未移動現場，
      至於八十九年一月四日照片，並非我拍攝等語在卷。是警方於據報後短時間內
      即到現場，拍照時復未移動現場，自應以肇事當晚所攝照片較能還原事實，亦
      即被告戊○○設置之圍籬右側為整條排水溝，且道路未拓寬，圍籬設置在排水
      溝後面，未占用路面，且原亦無破損，蓋若原已破損散置占用路面，經機車擦
      撞拉距後，當不僅仍置放於覆蓋排水溝上而已。況八十九年一月四日警方再會
      同自訴人補攝之照片，業已突出散置於道路上，相較於肇事當晚所攝照片，顯
      然已經移動，則自訴人依八十九年一月四日現場照片，指述被告戊○○設置鐵
      絲網圍籬有破損，且凸出占用機車道一節，並無積極證據可資證明。是被告戊○○辯稱其設置於私有土地上之鐵絲網圍籬並無破損且未占用車道等語，應可
      採信。
（四）復依前揭道路交通事故調查報告表、肇事現場圖、及本院勘驗所製現場圖及勘
      驗筆錄所示：中華電信豐原營業處於事故發生地點設置之電桿詎鐵絲網設置起
      始處約八˙七公尺，距都市區域計劃外機車專用道終止處約十公尺，設置於路
      面邊緣與路邊水溝蓋之間，距路邊白色實線寬約一˙五公尺，且漆有黑黃相間
      之警告標示，是該電線桿設置合乎工程規範，中華電信豐原營業處並未將系爭
      電桿違規設置於道路上。被告庚○○辯稱其無過失等語，應可採信。
（五）又按汽車行駛時，駕駛人應注意車前狀況及兩車併行之間隔，並隨時採取必要
      之安全措施，道路交通安全規則第九十四條第三項定有明文。依前揭道路交通
      事故調查報告表所載：肇事當時天候晴、夜間有照明、路面乾燥無缺陷視距良
      好等情形，並無不能注意情事，自訴人丁○○騎乘機車疏未注意車前狀況採取
      必要安全措施，顯有過失。另依肇事現場圖所示：自訴人丁○○騎乘機車機車
      擦撞鐵絲網圍籬後，往對向車道滑行，自訴人倒地血跡處，距離系爭電線桿約
      十五˙三公尺，機車所生之刮地痕跡距系爭電線桿長達二十五點七公尺，系爭
      電線桿與撞及處約五˙三公尺，亦即自訴人由撞及點至機車倒地滑行處長達約
      三十公尺，足見本件自訴人丁○○騎乘機車車速過快，否則於撞及倒地後所生
      之刮地痕當不會如此之長。從而本件肇事原因應係自訴人丁○○於夜間騎乘機
      車行經肇事地段，未注意車前狀況減速謹慎行駛，擦撞路邊圍籬，為肇事原因
      。而被告己○○主管之道路工程單位、庚○○主管之電信單位、戊○○依前所
      論述，應均無過失可言。且本件經送鑑定及覆議結果，亦均認自訴人騎乘機車
      未注意車前狀況減速慢行為肇事原因，道路工程單位與電信單位均無肇事因素
      ，有臺灣省臺中縣區車輛行車事故鑑定委員會八十九年六月七日中縣鑑字第八
      九○二五五號鑑定意見書乙份、臺灣省車輛行車事故覆議鑑定委員會八十九年
      八月四日府覆議字第八九一一三五號覆議意見書各乙份在卷可稽。另關於被告
      戊○○有無肇事因素之鑑定部分，前揭臺灣省臺中縣區車輛行車事故鑑定委員
      會八十九年六月七日中縣鑑字第八九○二五五號鑑定意見書雖認定被告戊○○
      占用車道，為肇事主因，惟被告戊○○並無占用車道私設圍籬一節，業經認定
      於前述（三），是就此部分之鑑定意見，爰不酌採，並應以臺灣省車輛行車事
      故覆議鑑定委員會八十九年八月四日府覆議字第八九一一三五號覆議意見書所
      載：被告戊○○無肇事因素之覆議意見為可採，附此敘明。
四、綜上，自訴人丁○○騎乘機車行經上揭肇事地點，固有擦撞鐵絲圍籬並因而人車
    倒地受傷之事實，然自訴人丁○○為騎乘機車之駕駛人，於夜間騎乘機車本應注
    意車前狀況，隨時採取必要安全措施，減速謹慎慢行，其應注意能注意而疏未注
    意道路工程單位設置之警示標誌，反偏離車道行駛，致擦撞被告戊○○設置於路
    面邊緣排水溝外之私有土地上之鐵絲圍籬，機車衝撞前方電線桿後，人車倒地滑
    行，顯有過失。至於被告己○○、庚○○對於其等分別主管之道路工程業務、電
    信業務，並無交通安全設施設置之疏失，被告戊○○亦無設置圍籬占用道路妨害
    交通之違規情狀，此外，查無其他積極證據足資證明被告己○○、庚○○、戊○○有何過失行為，是爰依法為無罪判決之諭知。
五、另檢察官移送併辦部分（八十九年度偵字第一四一八一號）與本件自訴案件為被
    告、犯罪事實相同之單一案件，業經審酌如前，附此敘明。
據上論斷，應依刑事訴訟法第三百四十三條、第三百零一條第一項，判決如主文。
中      華      民      國    九十      年      一      月      九      日
                                      臺灣臺中地方法院交通法庭
                                          法  官    陳  淑  芳
右正本證明與原本無異。
如不服本判決，應於判決送達後十日內向本院提出上訴狀，上訴於臺灣高等法院臺中
分院( 須附繕本 )。
                                          書記官
中      華      民      國    九十      年      一      月      十一    日


司法院資訊處製作；財團法人民間司法改革基金會備份。
